臺灣桃園地方法院民事判決
111年度訴字第455號
原      告  林倩慧  
被      告  黃良誌  
上列當事人間請求排除侵害等事件，於民國111年9月14日辯論終
結，本院判決如下：
    主      文
㈠、被告應給付原告新臺幣壹萬元，及自民國一一一年四月七日 
    起至清償日止，按年息百分之五計算之利息。
㈡、原告其餘之訴駁回。
㈢、訴訟費用由被告負擔二分之一，餘由原告負擔。
㈣、本判決第一項得假執行。但被告如以新臺幣壹萬元為原告預
　  供擔保，得免為假執行。
㈤、原告其餘假執行之聲請駁回。　
    事實及理由
一、原告主張：
㈠、被告居住於門牌號碼桃園市○○區○○路00巷00弄00號房屋（下
    稱37號房屋），長期在該房屋所在之社區、社區車道及車道
    旁抽菸，菸味飄散侵入原告居住○○市○○區○○路00巷00弄00號
    房屋（下稱39號房屋）之廚房、餐廳、客廳及房間，所排放
    之尼古丁、一氧化碳及焦油等有害物質，致原告一家人飽受
    二、三手菸之危害，長期籠照於有害物質，原告雖曾多次與
    被告溝通，均不見被告改善及收斂，致原告為免二手菸不定
    時飄入家中，長期被迫關窗，室內空氣不流通，造成生活上
    極大困擾，且縱將門窗緊閉，二手菸仍會飄入39號房屋內。
    原告一家搬入該屋已近18年，自搬入後即有此問題，原告配
    偶於民國105年2月間經檢查後發現有5顆較大之雙側肺結節
    ，須特別注意空污問題。原告於110年11月4日上午7時20分
    於家中臥室被濃濃菸味薰醒，身體立刻產生胸悶、心悸及呼
    吸困難等現象。被告甚於110年12月間連續三天將汽車排氣
    管對著39號房屋二樓窗戶怠速排放廢氣，環保局人員前來處
    理之後才未再發生。原告長期生活於致癌空氣污染有害物質
    中，每天吸入二、三手菸之頻率、時間及次數，已逾一般人
    社會生活所能容忍之範圍，被告上開行為已侵害原告之身體
    、健康權及居住安寧之人格權，即便人民有抽菸之自由，但
    於利益相衝突時，若認後者利益優於前者利益之保護，顯有
    輕重失衡，而悖於法律實現公平正義之精神。為此，爰依民
    法第184條第1項前段、第195條第1項前段、第793條及第800
    條之1規定，請求被告排除侵害並負損害賠償責任等語。
㈡、聲明：⑴被告不得將37號房屋內、房屋前後車道及中庭之菸味
    或其他惡息氣飄散侵入至39號房屋所有層樓居家環境。⑵被
    告應給付原告新臺幣（下同）2萬元及自起訴狀繕本送達翌
    日起至清償日止，按週年利率百分之5計算之利息。⑶願供擔
    保請准宣告假執行。
二、被告則以：
㈠、被告係在自家客廳抽菸，原告無權限制被告在家中從事之活
    動，且37號房屋係透天之獨棟別墅，被告抽菸之位置均係在
    開放空間，空氣往何處飄散並非被告所能控制，也不可能每
    日都飄入39號房屋內，遑論社區裡會抽菸之人亦不僅被告一
    人。兩造住家附近100公尺內亦有2間寺廟會焚香及燒紙錢而
    造成空氣污染。至汽車怠速之問題係因之前天氣較冷，被告
    現在已沒有再這樣做等語，資為抗辯。
㈡、聲明：原告之訴駁回；如受不利判決，願供擔保請准宣告免
    為假執行。
三、本院之判斷：
㈠、按當事人主張有利於己之事實者，就其事實有舉證之責任，
    民事訴訟法第277條前段有明文規定。次按民事訴訟如係由
    原告主張權利者，應先由原告負舉證之責，若原告先不能舉
    證，以證實自己主張之事實為真實，則被告就其抗辯事實即
    令不能舉證，或其所舉證據尚有疵累，亦應駁回原告之請求
    （最高法院有17年上字第917號裁判要旨可參）。又按民法
    第184條第1項前段規定，侵權行為之成立，須行為人因故意
    過失不法侵害他人權利，亦即行為人須具備歸責性、違法性
    ，並不法行為與損害間有因果關係，始能成立，且主張侵權
    行為損害賠償請求權之人，對於侵權行為之成立要件應負舉
    證責任。原告主張其為39號房屋之住戶，被告則為37號房屋
    之住戶，兩戶相鄰，被告於37號房屋內、社區中庭、社區車
    道及車道旁抽菸所生之菸味及汽車怠速所產生之廢氣飄散至
    39號房屋，不法侵害原告之身體健康及居住安寧等語，既為
    被告所否認，揆諸前揭說明，原告自應就被告故意侵害其身
    體健康、居住安寧之人格利益乙節，負舉證之責。
㈡、經查，原告主張被告長期於37號房屋內、社區中庭、社區車
    道及車道旁抽菸，並曾於110年12月間將汽車怠速排放廢氣
    ，所排放之有害物質飄散侵入原告居住之39號房屋，致原告
    受有損害等情，據其提出被告抽菸光碟、社區車道及中庭照
    片等件為證（見本院卷第21頁至第26頁、第31頁至第33頁、
    第37頁、第83頁），上開證物形式真正為被告所不爭執，惟
    以前揭情詞置辯。
㈢、原告於本院111年6月20日言詞辯論期日曾自陳其於111年5月2
    日、同年月6日、24日、6月7日等時間聞到有菸味後下樓查
    看，第一間的住戶沒有在樓下抽菸等語（見本院卷第57頁）
    觀之，可認兩造居住之社區內並非僅有被告一人會抽菸，尚
    有其他鄰近之住戶亦有吸菸之行為，則原告所指述之前開期
    間飄散侵入其39號房屋之菸味是否確為被告吸菸所致，尚屬
    有疑。
㈣、再就原告所提錄影畫面內容觀之：　　
１、經本院勘驗原告提出之錄影光碟，其上註記「蒐證光碟」之
    光碟內有自110年10月27日起至111年2月27日間共27個影音
    檔案（MOV檔案或MP4檔案，下同）；另一註記「補充事證」
    之光碟內有自111年3月21日至111年4月6日間共4個影音檔案
    （其中檔案名稱為111年4月5日下午5點09分抽菸蒐證之檔案
    與檔案名稱為111年3月21日抽菸蒐證之檔案畫面內容相同，
    原告主張此為誤植），而前開二片光碟內錄影檔案之勘驗結
    果如下：「⒈被告出現在車庫門口澆花時，手持香菸，未滿
    一分鐘的部分：110年10月27、28、29日、110年11月1 、2 
    、4 、5 、8 日、110 年12月4 （擦車）、31日、111 年1 
    月21、29日、111年2 月13、17、27日（擦車）。⒉拍攝時間
    接近或超過一分鐘，被告手持香菸，有部分是在門口看手機
    或是擦車子：110年10月29（1分20秒）、110年11月3日（57
    秒）、110年11月6 日（1分18秒）、110年11月11日（53秒
    ）、111年1月21日（50秒，抽菸位置仍在自家車庫門前，但
    鏡頭似乎為對面的鏡頭）。⒊兩造出現在鏡頭，或原告出現
    在鏡頭，好像是在與隔壁他人說話，但他人並未出現在鏡頭
    （此部分沒有抽菸的畫面）：110 年11月12日（兩造在門口
    洽談，未抽菸，1分12秒）、110年12月9 日（被告及其車與
    兩位手持平板之男士出現在車庫門口，57秒）、111年2月10
    日（原告與被告在車庫門口談話，未抽菸，1分47秒）、111
    年2月13日（原告與其配偶在家中庭的門口與隔壁不知道何
    人談話，54秒）。⒋111年4月6日、111年3月21日：均顯示被
    告在車庫門口抽菸，時間分別為26秒及21秒，前者是對面的
    鏡頭拍攝。⒌111年4月5日11時22分前的5分27秒，原告及其
    配偶、被告與其他二人均出現在鏡頭，期間雙方有對話，被
    告手持香菸，燃點三次。同日下午1時3分，被告與另一人出
    現在鏡頭前，被告手持香菸，前後1分20秒」，有本院111年
    9月14日辯論筆錄可憑（見本院卷第76頁至第77頁）。
２、關於勘驗結果5.111年4月5日11時22分前的5分27秒部分：
⑴、依據該部分勘驗結果，兩造在系爭39、37號房屋門前，原告
    及其配偶、被告與其他二人均出現在鏡頭，期間雙方有對話
    ，被告手持香菸，燃點三次，本院衡酌當時兩造距離甚近，
    相聚時間達5分27秒，原告住家之系爭39號房屋大門敞開，
    被告抽菸所生煙味確實會為原告吸入或飄散到原告房屋內之
    事實，應堪認定。
⑵、按因故意或過失，不法侵害他人之權利者，負損害賠償責任
    。故意以背於善良風俗之方法，加損害於他人者亦同，民法
    第184條第1項定有明文，是侵權行為之成立，須行為人因故
    意或過失不法侵害他人權利或利益，亦即行為人須具備有加
    害行為、行為不法、侵害他人權利、行為與損害間有因果關
    係等客觀要件，以及行為人本身有故意過失等主觀要件始足
    當之；且主張侵權行為損害賠償請求權之人，對於侵權行為
    之成立要件應負舉證責任。次按法院為判決時，應斟酌全辯
    論意旨及調查證據之結果，依自由心證判斷事實之真偽，不
    得違反論理及經驗法則，此觀民事訴訟法第222條第1項本文
    、第3項規定自明。次按土地所有人於他人之土地、建築物
    或其他工作物有瓦斯、蒸氣、臭氣、煙氣、熱氣、灰屑、喧
    囂、振動及其他與此相類者侵入時，得禁止之。但其侵入輕
    微，或按土地形狀、地方習慣，認為相當者，不在此限。民
    法第793條定有明文。上開相鄰關係規定，依民法第800條之
    1，準用於建築物利用人。
⑶、再按民法第195條第1項前段規定，不法侵害他人之身體、健
    康或不法侵害其他人格法益，而情節重大者，被害人雖非財
    產上之損害，亦得請求賠償相當之金額，此所謂之人格法益
    ，除身體權、健康權外，尚包括人格權之衍生法益。而依社
    會通常之觀念，臭氣、煙氣及其他與此相類者侵入建築物時
    ，建築物之財產權利本身雖未受到實際損害，然建築物利用
    人之眼、耳、口、鼻等感官經驗受到氣味等相類者侵入之危
    害，自具有一身專屬性，得與財產上利益有所區隔而具有人
    格利益，如超越一般人社會生活所能容忍之程度，自屬對於
    被害人之居住安寧之人格利益有所侵害，其情節重大者，被
    害人自得依法請求非財產上損害賠償。
⑷、前開期間被告持續在原告在場且系爭39號房屋大門開啟時抽
    煙，其抽煙位置雖在自己之系爭37號房屋門口，但因兩造門
    戶緊鄰，被告抽菸時間前後時間達5分27秒，而抽煙者之二
    手煙，其尼古丁、一氧化碳及焦油等有害物質，遭原告吸入
    或飄散至原告房屋，對於不抽煙之原告而言，為避免二手煙
    入侵需時常緊閉窗戶自有不便，此部分所為客觀上對於原告
    之日常家居生活明顯造成嚴重干擾及不便，應認被告所為已
    妨害原告之居住安寧甚明。原告請求被告賠償損害，自屬有
    據。　　
３、關於勘驗結果1至4及勘驗結果5.111年4月5日下午1時3分部分
    ：
⑴、依據前揭勘驗結果，原告所指此部分期間，部分係被告出現
    在系爭37號房屋車庫門口澆花、看手機、擦車子時，雖手持
    香菸，時間約近一分鐘，但原告並未出現在鏡頭前，且乏證
    據證明原告系爭39號房屋住家大門開啟，其餘兩造出現在鏡
    頭，或原告出現在鏡頭，好像是在與隔壁他人說話之畫面（
    但該他人並未出現在鏡頭）之部分，則沒有被告抽菸的畫面
    ，就前揭未拍得被告吸菸畫面部分，尚難認被告確有原告所
    指不法侵害行為；至有拍得被告吸菸畫面部分，因兩造對被
    告抽菸之車道為室外、兩側都有出口、外人得以自由進出，
    係屬公共空間一節，既不予爭執（見本院卷第76頁至第77頁
    ），足認被告抗辯其係於自家或係公共開放空間吸菸，應為
    可採。
⑵、而自家或係公共開放空間既非法律所禁止人民吸菸之場所（
    菸害防制法第15條、第16條規定可資參照），被告吸菸時原
    告並未在場，且乏積極證據證明被告吸菸所生二手煙確已侵
    入原告住處，則難認被告於上開場所吸菸之被告日常生活自
    由與原告居住之安寧確已發生衝突，尚難逕以原告單方面所
    稱被告所為前揭行為，即認被告有何侵權情事。蓋氣味侵入
    之侵權行為，應求諸一客觀標準，始得用以判斷是否構成侵
    害人格權，否則，即易形成繫諸個人主觀感受而動輒陷入不
    法侵權之境地，以致人格權之保障反因相互間踩踏而難以存
    在，此亦為法律作為客觀規範存在的價值之一。
⑶、本件兩造房屋均為獨立透天房屋，非一般公寓大廈，而無管
    線互通之情形，中間有牆壁阻隔，此亦有原告提出之彩色照
    片數幀在卷可稽（本院卷第21頁、第23頁、第31頁、第33 
    頁），依常理判斷，二手菸之煙氣及臭氣固然有可能侵入原
    告房屋，然究非被告一有吸菸行為，即可逕認該吸菸行為所
    生之二手煙已侵入原告住處，進而認為被告所為已構成對原
    告之不法侵害。從而，原告關於此部分錄影畫面所示吸菸行
    為構成不法侵害之舉證，尚不足認定被告在其屋內或係爭37
    、39號房屋中庭、車道等開放空間抽菸之生活行為已構成對
    於原告之不法侵害，是原告此部分之請求，難認有據。
㈤、此外，原告雖另係訴請禁止被告其菸味或其他惡臭侵入原告
    房屋內，但因煙味是否飄散侵入來自於風力吹動等自然條件
    因素，並非被告所得控制，又原告縱得訴請被告「不得為導
    致煙味飄散侵入原告房屋內之抽菸行為」（重點在於抽菸行
    為不得造成煙味飄散侵入，而非不得為煙味飄散侵入行為）
    ，然原告自承現在已經沒有汽車怠速廢氣之問題（見本院卷
    第52頁），且稱被告居家吸菸使用空氣清淨機後，較未曾聞
    到煙味，顯見原告所被告不法侵害之行為現未持續而有以判
    決予以排除侵害之必要，則原告依民法第793條、第800條之
    1規定，請求禁止被告將37號房屋內、房屋前後車道及中庭
    之菸味或其他惡臭氣體飄散侵入39號房屋內，不應准許。
㈥、復按慰藉金之賠償須以人格權遭遇侵害，使精神上受有痛苦
    為必要，其核給之標準固與財產上損害之計算不同，然非不
    可斟酌雙方身分資力與加害程度，及其他各種情形核定相當
    之數額（最高法院51年台上字第223號裁判意旨參照）。又
    非財產上損害之慰撫金數額，究竟若干為適當，應斟酌兩造
    身分、地位及經濟狀況，俾為審判之依據（最高法院86年度
    台上字第511號判決要旨參照）。本院審酌兩造學經歷背景
    及被告抽菸之二手煙氣體飄散侵入原告居住之屋內之次數、
    對原告生活品質所造成之影響等一切情狀，認原告得請求之
    精神慰撫金應以1萬元為適當，逾此範圍之主張，則屬無據
    ，應予駁回。
㈦、末按給付無確定期限者，債務人於債權人得請求給付時，經
    其催告而未為給付，自受催告時起，負遲延責任；其經債權
    人起訴而送達訴狀，或依督促程序送達支付命令，或為其他
    相類之行為，與催告有同一之效力；遲延之債務以支付金錢
    為標的者，債權人得請求依法定利率計算之遲延利息；而應
    付利息之債務，其利率未經約定，亦無法律可據者，週年利
    率為百分之5。民法第229條第2項、第233條第1項及第203條
    分別定有明文。原告請求被告賠償前開金額，係屬給付未有
    確定期限之金錢債權，其請求自民事起訴狀繕本送達被告之
    翌日即111年4月7日起，按週年利率百分之5計算之遲延利息
    ，亦屬有據，應予准許。
四、綜上所述，原告依民法第793條、第184條第1項、第195條第
    1項之規定，請求被告給付原告1萬元，及自111年4月7日起
    至清償日止，按週年利率百分之5計算之利息範圍內，洵屬
    有據，應予准許，逾此部分請求，即屬無據，應予駁回。又
    本判決第1項所命被告給付部分，其金額未逾50萬元，依民
    事訴訟法第389條第1項第5款之規定，應依職權宣告假執行
    ；並依民事訴訟法第392條第2項規定，依職權酌定相當金額
    命被告供擔保後，得免為假執行。至原告期於假執行之聲請
    ，亦因訴之駁回而失所附麗，應併與駁回。
五、本件為判決之基礎已臻明確，兩造其餘主張、陳述並所提證
    據均與本件之結論無礙，爰不再一一論述，附此敘明。
六、訴訟費用負擔之依據：民事訴訟法第79條。　　
中　　華　　民　　國　　111 　年　　9 　　月　　30　　日
                  民事第三庭  法　官　卓立婷
以上正本係照原本作成。
如對本判決上訴，須於判決送達後二十日內向本院提出上訴狀。
如委任律師提起上訴者，應一併繳納上訴審裁判費。　　　　　
中　　華　　民　　國　　111 　年　　9 　　月　　30　　日
　　　　　　　　　            書記官  謝宛橙